【裁判字號】    97,易,4925
【裁判日期】    980722
【裁判案由】    傷害等
【裁判全文】
臺灣臺中地方法院刑事判決              97年度易字第4925號
公  訴  人  臺灣臺中地方法院檢察署檢察官
被      告  丙○○
            庚○○
                      之11號.
            甲○○
            己○○
            乙○○
上列被告因傷害等案件，經檢察官提起公訴（97年度偵字第2179
8號），本院判決如下：
    主    文
丙○○犯傷害罪，處拘役拾日，如易科罰金，以新臺幣壹仟元
折算壹日。
甲○○犯恐嚇危害安全罪，處有期徒刑月，如易科罰金，以新
臺幣壹仟元折算壹日。
乙○○犯傷害罪，處拘役拾日，如易科罰金，以新臺幣壹仟元
折算壹日。其餘被訴部分無罪。
庚○○、己○○均無罪。
    犯罪事實
一、緣丙○○與庚○○間因有金錢糾紛，庚○○欲尋找丙○○催
    討債務，即於民國97年4月21日下午3時許，夥同己○○、甲○○、乙○○一同前往丁○○所經營位在臺中縣豐原市○○
    路192巷104之3號之榮文企業社，適丙○○在丁○○之辦公
    室內商討事情，由庚○○向丙○○催討債務，經丙○○拒絕
    ，甲○○提議要丙○○簽立自小客車讓渡書，到當舖借錢清
    償債務，丙○○不從，甲○○即基於恐嚇危害安全之犯意，
    向丙○○以加害自由之事恐嚇稱：「你如果不簽，就把你帶
    到大坑山上... 」等語，丙○○因而心生畏懼，致生危害於
    其安全。丙○○起身走至電話機旁打電話報警，乙○○見狀
    即上前，基於傷害人之犯意，徒手毆打丙○○之左胸，丙○○亦基於傷害人之犯意，徒手毆打乙○○，二人遂發生扭打
    ，致乙○○受有頭部外傷併腦震盪、雙臂及背部多處挫傷並
    擦傷之傷害；丙○○受有左胸壁瘀血之傷害。
二、案經丙○○、乙○○訴由臺中縣警察局豐原分局報告臺灣臺
    中地方法院檢察署檢察官偵查起訴。
    理    由
壹、有罪部分﹕
一、認定犯罪事實所憑之證據及理由﹕
  (一)被告甲○○犯恐嚇危害安全罪部分﹕
    訊據被告甲○○固坦承於上開時間，因庚○○之邀約，夥同
    乙○○、己○○等人一同前至榮文企業社找告訴人丙○○催
    討債務之情，惟矢口否認有何恐嚇危害安全犯行，辯稱﹕伊
    案發當天有在榮文企業社喝酒，不記得是否有對告訴人丙○○出言恐嚇云云。經查﹕證人即告訴人丙○○於98年4月10
    日在本院證稱﹕97年4月21日下午在榮文企業社，甲○○要
    求伊簽自用小客車讓渡書，己○○及乙○○在旁附和，庚○○因與伊認識，所以就裝作不講話；是甲○○講說要把伊扣
    到大坑山上，甲○○起碼說了兩次以上，伊因此上前要到辦
    公桌上打電話報警等語明確（見本院卷第65頁正反面、第66
    頁反面）。證人即榮文企業社負責人丁○○亦於98年4月10
    日在本院證稱﹕伊於97年4月21日下午在榮文企業社，有聽
    到有人講要將丙○○帶到大坑山上，伊沒有注意到是何人講
    的，之後丙○○要走到伊辦公桌打電話報警等語（見本院卷
    第62頁反面、第63頁正反面）。上開二位證人之證言，互核
    相符，足堪採信。是被告甲○○之恐嚇危害安全犯行，堪以
    認定。
  (二)被告丙○○、乙○○犯傷害罪部分﹕
    訊據被告丙○○固坦承上開徒手毆打告訴人即共同被告乙○○之情，惟否認有何傷害犯行，辯稱﹕乙○○先出手毆打伊
    ，伊係出於自衛而對乙○○揮拳云云。被告乙○○於本院審
    理時先係否認有出手毆打告訴人即共同被告丙○○，復於98
    年7月6日本院審理時坦承徒手毆打告訴人即共同被告丙○○
    之情。經查﹕
    １上開被告丙○○、乙○○徒手互毆成傷之事實，有證人丁○○於本院之證述（見本院卷第62頁反面、第64頁正反面
      ）、證人即共同被告甲○○於本院之證述（見本院卷第68
      頁反面）、及證人即共同被告己○○於本院之證述（見本
      院卷第70頁正反面）可資證明，並有國軍臺中總醫院附設
      民眾診療服務處診斷證明書、杏豐醫院診斷證明書各1紙
      在卷可稽，堪信為真實。
    ２被告丙○○雖辯稱其對告訴人即共同被告乙○○揮拳係出
      於正當防衛云云。惟按「正當防衛必須對於現在不法之侵
      害始得為之，侵害業已過去，即無正當防衛可言。至彼此
      互毆，又必以一方初無傷人之行為，因排除對方不法之侵
      害而加以還擊，始得以正當防衛論。故侵害已過去後之報
      復行為，與無從分別何方為不法侵害之互毆行為，均不得
      主張防衛權」，又「正當防衛必須對於現在不法之侵害，
      始足當之，侵害業已過去，或無從分別何方為不法侵害之
      互毆行為，均不得主張防衛權，而互毆係屬多數動作構成
      單純一罪，而互為攻擊之傷害行為，縱令一方先行出手，
      還擊之一方，在客觀上苟非單純對於現在不法之侵害為必
      要排除之反擊行為，因其本即有傷害之犯意存在，自無主
      張防衛權之餘地」（最高法院30年上字第1040號判例、96
      年度臺上字第3526號判決參照）。查被告丙○○於98年4
      月10日本院審理時證稱：「（審判長問﹕你與乙○○為何
      會發生肢體衝突？）因為雙方一直僵持在那裡，起因是我
      上前要到辦公桌上打電話報警，然後四個人就起身壓過來
      要制止我打電話，當時己○○要起身的時候滑了一跤，乙○○、甲○○、庚○○走到辦公桌那裡，乙○○或甲○○
      將電話按掉，然後乙○○就打我的左胸，然後我就反抗回
      擊。（審判長問﹕乙○○打你左胸的當時，你距離該辦公
      室的門口多遠？）大概三、四步路而已」等語（見本院卷
      第66頁反面），即已自承其係於告訴人即共同被告乙○○
      之侵害業已過去之情形下，予以反擊。又縱令告訴人即共
      同被告乙○○當時有繼續徒手攻擊被告丙○○之情事，惟
      被告丙○○所得採取之還擊手段，應僅限於單純排除現在
      不法侵害之必要行為，而觀諸告訴人即共同被告乙○○所
      受之傷勢為「頭部外傷併腦震盪，雙臂及背部多處挫傷並
      擦傷」，被告丙○○所受之傷勢為「左胸壁有2.5×1公分
      、3×1公分瘀血」，堪認被告丙○○、乙○○二人係接續
      以數個動作互毆成傷，故被告丙○○之還擊行為，客觀上
      已非單純對於現在不法之侵害為必要排除之反擊行為，且
      被告丙○○於主觀上亦有傷害告訴人即共同被告乙○○之
      犯意存在，則參照前揭判例與判決要旨，被告丙○○之徒
      手毆打告訴人即共同被告乙○○之行為，核與正當防衛之
      要件不符。
二、論罪科刑﹕
  (一)核被告甲○○所為，係犯刑法第305條之恐嚇危害安全罪。
    公訴檢察官雖認被告甲○○、庚○○、己○○、乙○○四人
    與告訴人丙○○之間並無債權債務關係，故應構成恐嚇取財
    未遂罪（見本院卷第93頁反面、第95頁反面）；惟查被告己○○供稱﹕於96年10月間某日，丙○○之今湛光學科技股份
    有限公司（下稱今湛公司）突然宣布工廠倒閉，員工好幾個
    月未領到薪水而組成自救會，不讓今湛公司出貨，伊是今湛
    公司之股東，被通知到場協調，因為協調有一陣子，所以庚○○有出錢買飲料、食物給當時在場之員工及看顧工廠之人
    ；又今湛公司之工廠遭法院查封，伊為法院指定之保管人，
    工廠之鑰匙在伊身上，在丙○○要進入廠區時，伊有打電話
    跟丙○○說庚○○支出上開費用之事，丙○○當時在電話中
    也有答應說要付，伊才拿廠區之鑰匙給丙○○進入工廠裡面
    善後等語（見本院卷第41頁、第69頁反面、第70頁）；被告
    庚○○亦供稱﹕伊係受今湛公司自救會成員許惠洲之委託，
    找人來看管今湛公司，看管今湛公司期間所支出之花費，認
    為應由今湛公司負責人丙○○支付等語（見本院卷第94頁正
    反面）；復經本院調閱96年度執全字第3475號假扣押執行卷
    宗結果得知﹕債權人兆豐國際商業銀行股份有限公司於96年
    8月10日具狀聲請假扣押債務人今湛公司及其法定代理人丙○○等人財產，再於96年9月7日，今湛公司位於臺中市西屯
    區○○○路16號廠區內之網版印刷機等動產遭執行查封，當
    日法院指定查封之動產交付第三人即公司員工自救會主委許
    惠洲保管，其後保管人許惠洲於96年9月14日向法院具狀陳
    報稱其因故無法再行保管，故將上開動產移交予己○○保管
    等情，有民事聲請假扣押執行狀、查封筆錄、陳報狀等附卷
    可稽（見本院卷第106至127頁）。按不論告訴人丙○○是否
    應負責支付上開被告庚○○支出之費用，被告甲○○主觀上
    既認為被告庚○○為看顧今湛公司所支出之費用應由擔任今
    湛公司負責人之丙○○負責支付，而與被告庚○○一同向告
    訴人丙○○催討債務，則應認被告甲○○主觀上並無為自己
    或第三人不法所有之意圖，是被告甲○○所為，尚不構成恐
    嚇取財未遂罪。爰審酌被告甲○○主觀上以告訴人丙○○積
    欠被告庚○○債務為由，竟以加害自由之事出言恐嚇，對告
    訴人丙○○身心造成相當程度之恐懼，且助長社會暴戾之氣
    等一切情狀，量處如主文所示之刑，並諭知易科罰金之折算
    標準。
  (二)核被告丙○○、乙○○所為，均係犯刑法第277條第1項之傷
    害罪。爰審酌被告丙○○、乙○○互毆之動機，受傷狀況及
    犯後態度等一切情狀，分別量處如主文所示之刑，並各諭知
    易科罰金之折算標準。
貳、無罪部分﹕
一、公訴意旨另以：被告庚○○、己○○、乙○○三人與被告甲○○共同基於恐嚇危害安全之犯意聯絡，於97年4月21日下
    午3時許，在臺中縣豐原市○○路192巷104之3號之榮文企業
    社內，由被告己○○、庚○○向告訴人丙○○催討新臺幣（
    下同）12萬元之工資，經告訴人丙○○拒絕，被告甲○○提
    議要告訴人丙○○簽立自小客車讓渡書，到當舖借錢清償債
    務，告訴人丙○○不從，被告甲○○即令被告乙○○到車上
    拿手銬，並向告訴人丙○○恐嚇稱：「你如果不簽，就把你
    帶到大坑山上... 」等語，致告訴人丙○○心生畏懼云云。
    因認被告庚○○、己○○、乙○○三人亦涉犯刑法第305 條
    之恐嚇危害安全罪嫌。
二、按犯罪事實應依證據認定之，無證據不得認定犯罪事實；不
    能證明被告犯罪，應諭知無罪之判決，刑事訴訟法第154條
    第2項、第301條第1項分別定有明文。次按所謂認定犯罪事
    實之證據，係指足以認定被告確有犯罪行為之積極證據而言
    ，該項證據自須適合於被告犯罪事實之認定，始得採為斷罪
    之資料；又事實之認定，應憑證據，如未能發現相當確實證
    據，或證據不足以證明，自不能以推測或擬制之方法，以為
    裁判之基礎，最高法院29年上字第3105號、40年臺上字第86
    號判例著有明文。又按認定犯罪事實所憑之證據，無論係直
    接證據或間接證據，其為訴訟上之證明，須於通常一般之人
    均不致有所懷疑，而得確信其為真實之程度者，始得據為有
    罪之認定，倘其證明尚未達到此一程度，而有合理之懷疑存
    在，復無其他調查途徑可尋，法院即應為無罪之判決，最高
    法院76年臺上字第4986號著有判例。
三、公訴意旨認被告庚○○、己○○、乙○○三人涉有恐嚇危害
    安全罪行，無非係以證人即告訴人丙○○於偵查中之證述、
    證人丁○○於偵查中之證述為其主要論據。惟訊據被告庚○○、己○○、乙○○均堅詞否認有何恐嚇危害安全犯行，被
    告庚○○辯稱：伊於案發當天與甲○○、己○○等人一起去
    榮文企業社向丙○○催討工資，伊沒有對丙○○恐嚇等語；
    被告己○○辯稱﹕伊沒有向丙○○說恐嚇的話，也沒有與其
    他被告有恐嚇之犯意聯絡等語；被告乙○○亦辯稱﹕伊未恐
    嚇丙○○等語。經查：
  (一)證人即告訴人丙○○雖於偵查中證稱「我不簽（讓渡書）他
    們就說要載我到大坑山上」等語，惟關於究係何人出言恐嚇
    乙節，其於本院具結證稱﹕當時是甲○○講說要把伊扣到大
    坑山上，甲○○講這句話的時候，在場的庚○○靜靜的坐在
    旁邊都沒有講話，乙○○就表情非常的兇惡叫伊要簽那張讓
    渡書，己○○就說要伊快點簽一簽等語（見本院卷第65頁正
    反面、第66頁反面）。可知當時在場之被告庚○○、己○○
    、乙○○三人事實上並未出言恐嚇，亦未出言附和被告甲○○之恐嚇話語；而係因被告庚○○、己○○、乙○○三人與
    被告甲○○一同前至榮文企業社找告訴人丙○○催討債務，
    以致告訴人丙○○認為彼等係屬共同恐嚇。
  (二)又證人丁○○雖於偵查中證稱「三人並說如果丙○○不肯（
    抵押車子）就將他押走」等語，惟關於該「三人」係指被告
    甲○○、庚○○、己○○、乙○○四人中之何人，證人丁○○於本院表示其已不記得（見本院卷第63頁），且證人丁○○於本院亦表示伊雖有聽到有人講要將丙○○帶到山上，但
    沒有注意到是何人講的等語（見本院卷第63頁反面）；則尚
    難以證人丁○○於偵查中之上開證述，認定被告甲○○、庚○○、己○○、乙○○四人均有出言恐嚇之行為。再者，證
    人丁○○並非遭受恐嚇之被害人，而證人丙○○則為遭受恐
    嚇之被害人，是於案發後近一年之98年4月10日本院審理時
    ，證人丁○○於本院表示沒有注意到是何人出言恐嚇，而證
    人丙○○則能清楚陳述何人出言恐嚇及其他在場之人之現場
    反應，亦符常理。而參諸前開證人即告訴人丙○○於本院所
    稱係被告甲○○一人出言恐嚇，被告庚○○、己○○、乙○○三人在場或靜默或催促簽讓渡書之證述，可知證人丁○○
    應亦係因被告甲○○、庚○○、己○○、乙○○四人一同前
    至榮文企業社找告訴人丙○○，及在場聽聞有人對告訴人丙○○出言恐嚇，以致於偵查中為上開陳述。是亦難憑證人丁○○於偵查中之上開證述，認定被告庚○○、己○○、乙○○三人俱有恐嚇犯行。
  (三)再者，證人即告訴人丙○○雖於本院證稱﹕甲○○要乙○○
    去拿手銬等語（見本院卷第65頁），惟查證人丁○○卻於偵
    查中證稱﹕伊沒有聽到要拿手銬的事等語（見偵字卷第9頁
    ）。另證人即告訴人丙○○亦於本院證稱﹕乙○○起身下樓
    去然後又上來幾次，但是上來時沒有拿手銬等語（見本院卷
    第66頁反面），亦即乙○○事實上亦無拿手銬之舉措。是尚
    難僅憑證人即告訴人丙○○一人之證述，認被告甲○○有要
    求被告乙○○拿手銬，及被告乙○○配合被告甲○○而共同
    恐嚇告訴人丙○○之情。
  (四)復按「共犯之成立，除共同實施犯罪行為者外，其就他人之
    行為負共犯之責者，以有意思聯絡為要件，若事前並未合謀
    ，實施犯罪行為之際，又係出於行為者獨立之意思，即不負
    共犯之責」（最高法院19年上字第694號判例意旨參照）。
    本件並無積極證據足資證明被告庚○○、己○○、乙○○三
    人有對告訴人丙○○出言恐嚇之客觀犯罪行為，已如上述，
    此外，亦無充分證據足認被告庚○○、己○○、乙○○三人
    與實施恐嚇犯行之被告甲○○之間有何共同恐嚇之意思聯絡
    。復查於案發當日在榮文企業社內，除被告甲○○有喝酒之
    外，被告庚○○、己○○、乙○○三人均未喝酒，此業經證
    人丁○○於本院證稱「高個子的年輕人（按指被告甲○○）
    看到我辦公室有一瓶高粱酒，然後他問我可否請他喝，然後
    我就請他喝，要他喝多少自己倒，現場也只有他在喝而已」
    等語明確（見本院卷第64頁正反面），上開證人丁○○之證
    述並與被告甲○○自承當時伊喝酒喝得很醉（見本院卷第41
    頁），被告庚○○供稱﹕被告甲○○一去到那邊就向老闆要
    酒之後一個人喝，我有看到甲○○喝酒亂講話等語（見本院
    卷第91頁反面），及被告己○○供稱﹕甲○○是一去就喝酒
    ，酒後手舞足蹈亂講話等語（見本院卷第91頁反面）相符，
    堪信為真實。是被告甲○○之出言恐嚇，應係其喝酒後為之
    ，亦即係出於被告甲○○獨立之意思，尚難認被告庚○○、
    己○○、乙○○三人於被告甲○○為恐嚇行為之當時或事前
    有何犯意聯絡。
四、綜上所述，檢察官所為舉證，尚有合理懷疑存在，而不足使
    本院確信被告庚○○、己○○、乙○○三人有起訴書所載之
    恐嚇危害安全犯行，此部分應認不能證明被告庚○○、己○○、乙○○三人犯罪，而應諭知無罪。
據上論斷，應依刑事訴訟法第299條第1項前段、第301條第1項，
刑法第277條第1項、第305條、第41條第1項前段，刑法施行法第
1條之1第1項、第2項前段，判決如主文。
本案經檢察官戊○○到庭執行職務。
中    華    民    國    98    年    7    月    22    日
                      刑事第十五庭  法  官  戴嘉慧
上正本證明與原本無異。
如不服本判決，應於收受送達後10日內向本院提出上訴書狀（應
敘述具體理由並附繕本）。
上訴書狀如未敘述理由，應於上訴期間屆滿後20日內補提理由書
於本院。
告訴人或被害人對於判決如有不服具備理由請求檢察官上訴者，
其上訴期間之計算係以檢察官收受判決正本之日期為準。
                                    書記官  劉晴芬
中    華    民    國    98    年    7     月    22    日
【附錄本案論罪科刑法條】
中華民國刑法第277條
（普通傷害罪）
傷害人之身體或健康者，處3年以下有期徒刑、拘役或1千元以下
罰金。
犯前項之罪因而致人於死者，處無期徒刑或7年以上有期徒刑；
致重傷者，處3年以上10年以下有期徒刑。
中華民國刑法第305條
（恐嚇危害安全罪）
以加害生命、身體、自由、名譽、財產之事，恐嚇他人致生危害
於安全者，處2年以下有期徒刑、拘役或3百元以下罰金。


司法院資訊處製作；財團法人民間司法改革基金會備份。
